臺灣士林地方法院民事裁定
110年度再字第3號
再審原告    陳謝勉  
訴訟代理人  林炎臻律師
再審被告    陳美如  
上列當事人間請求返還所有物等事件，再審原告對於中華民國10
8年2月22日本院107年度訴字第1210號確定判決提起再審之訴，
本院裁定如下：
    主      文
再審之訴駁回。
再審訴訟費用由再審原告負擔。
    事實及理由
一、按再審之訴，專屬為判決之原法院管轄。再審之訴，應於三
    十日之不變期間內提起。前項期間，自判決確定時起算，判
    決於送達前確定者，自送達時起算；其再審之理由發生或知
    悉在後者，均自知悉時起算。但自判決確定後已逾五年者，
    不得提起。再審之訴，應以訴狀表明下列各款事項，提出於
    管轄法院為之：㈠當事人及法定代理人。㈡聲明不服之判決及
    提起再審之訴之陳述。㈢應於如何程度廢棄原判決及就本案
    如何判決之聲明。㈣再審理由及關於再審理由並遵守不變期
    間之證據。再審之訴不合法者，法院應以裁定駁回之。民事
    訴訟法第499條第1項、第500條第1項、第2項、第501條第1
    項、第502條第1項分別定有明文。準此，提起再審之訴，應
    依民事訴訟法第501條第1項第4款表明再審理由及關於再審
    理由並遵守不變期間之證據，此為必須具備之程式；所謂表
    明再審理由，必須指明確定判決有如何合於法定再審事由之
    具體情事始為相當，倘僅泛言有何條款之再審事由，而無具
    體情事者，仍難謂已合法表明再審事由，既未合法表明再審
    事由，即為無再審之事由，性質上無庸命其補正（最高法院
    61年台再字第137號裁判意旨參照）。次按前訴訟程序事實
    審言詞辯論終結前已經存在之證物，當事人不知有此致未斟
    酌現始知之，或知有該證物之存在而因當時未能檢出致不得
    使用，嗣後檢出之該證物，固可稱之為民事訴訟法第496條
    第1項第13款所定得使用未經斟酌之證物，惟必須當事人在
    客觀上確不知該證物存在致未斟酌現始知之，或依當時情形
    有不能檢出該證物者始足當之，倘按其情狀依一般社會之通
    念，尚非不知該證物或不能檢出或命第三人提出者，均無該
    條款規定之適用。且當事人以發現得使用未經斟酌之證物為
    再審理由者，並應就其在前訴訟程序不能使用之事實，依民
    事訴訟法第277條前段規定負舉證責任（最高法院98年度台
    上字第1258號裁判意旨參照）。
二、再審原告起訴主張：兩造為祖孫，其前委任再審被告向訴外
    人三商美邦人壽保險股份有限公司（下稱三商美邦公司）購
    買8年期躉繳金發養老保險（下稱系爭保險），並約定由再
    審原告支付系爭保險費用，而系爭保險到期後則由再審原告
    領取保險金。惟再審原告嗣因有資金需求，指示再審被告終
    止系爭保險契約，並向三商美邦公司領回解約金，詎再審被
    告於解約後僅給付再審原告部分保險金，其餘保險金即新臺
    幣(下同)116萬720元(下稱系爭款項)，則主張係其個人獲利
    而拒絕返還。為此，爰依民法第541條第1項規定，訴請再審
    被告應給付系爭款項等語。案經本院以107年度訴字第1210
    號返還所有物等事件受理後，於民國108年2月22日判決駁回
    再審原告上開之訴並告確定(下稱原確定判決)。惟原確定判
    決認定再審原告主張無理由之論據，係訴外人吳昭慧之證詞
    ，而再審原告於判決確定後，經委任律師調查始知三商美邦
    公司就系爭保險商品詳列有保額每萬元之年繳保險費年齡對
    照表等證明文件(下稱系爭文件)存在，而系爭文件內容足證
    吳昭慧所言顯屬虛偽陳述，且經斟酌可使再審原告受較有利
    益之裁判，故依民事訴訟法第496條第1項第10款、第13款規
    定提起再審之訴等語，並聲明：㈠原確定判決廢棄；㈡再審被
    告應給付再審原告116萬720元，及自民事起訴狀繕本送達翌
    日起至清償日止按年息5%計算之利息。
三、經查：
　㈠再審原告係於108年2月27日收受原確定判決，其未提起上訴
    ，而於108年3月19日確定，有送達證書附於前揭原確定判決
    卷宗可稽。惟再審原告遲至110年9月13日始提起本件再審之
    訴（見本院卷第12頁收狀戳），是再審原告對原確定判決提
    起本件再審之訴顯已逾前揭30日之法定不變期間。
　㈡再審原告雖以其事前不知有系爭文件之存在，於委任律師調
    查後始知悉（見本院卷第13頁），而認有民事訴訟法第496
    條第1項第13款所規定「當事人發現未經斟酌之證物或得使
    用該證物者。但以如經斟酌可受較有利益之裁判者為限。」
    之再審事由。然再審原告並未具體敘明其事後知悉再審事由
    存在之時點，僅泛稱於判決後委任律師調查始知云云，與前
    揭規定已有未合，難認再審原告已遵守「知悉再審事由在後
    、於知悉時30日內提起本件再審之訴」之法定不變期間。況
    再審原告於原審訴訟程序即有委任律師，依當時情形及一般
    社會通念，尚非有不知該證物或不能檢出或命第三人提出之
    情事。是再審原告就該證物在前訴訟程序不能使用之事實，
    依前揭裁判要旨，其舉證尚有不足，其以該事由提起再審之
    訴，並不合法。
　㈢再審原告並主張原確定判決有民事訴訟法第496條第1項第10
    款所規定之「證人、鑑定人、通譯、當事人或法定代理人經
    具結後，就為判決基礎之證言、鑑定、通譯或有關事項為虛
    偽陳述者。」事由，惟民事訴訟法第496條第1項第7款至第1
    0款情形，以宣告有罪之判決或處罰鍰之裁定已確定，或因
    證據不足以外之理由，而不能為有罪之確定判決或罰鍰之確
    定裁定者為限，得提起再審之訴。同法第496條第2項亦有明
    定。再審原告固主張證人吳昭慧證言屬虛偽陳述云云，然再
    審原告並未表明吳昭慧有因此受法院宣告有罪之判決或處罰
    鍰之裁定已確定，或因證據不足以外之理由，而不能為有罪
    之確定判決或罰鍰之確定裁定之具體情事，是依上說明，再
    審原告所提此部分再審之訴，亦不合法。
四、據上論結，本件再審之訴為不合法，依民事訴訟法第502條
    第1項、第505條、第95條、第78條，裁定如主文。
中　　華　　民　　國　　110 　年　　12　　月　　23　　日
                  民事第二庭  法　官  陳菊珍
以上正本係照原本作成。
如對本裁定抗告，應於裁定送達後10日內向本院提出抗告狀，並
繳納抗告費新臺幣1,000 元。
中　　華　　民　　國　　110 　年　　12　　月　　23　　日
                              書記官　張淑敏